【裁判字號】    97,消債更,1471
【裁判日期】    980211
【裁判案由】    更生事件
【裁判全文】
臺灣臺南地方法院民事裁定        97年度消債更字第1471號
聲  請  人  乙○○
即  債務人
上列當事人因消費者債務清理事件聲請更生，本院裁定如下：
    主    文
更生之聲請駁回。
聲請費用由聲請人負擔。
    理    由
一、按「聲請更生或清算不合程式或不備其他要件者，法院應以
    裁定駁回之，但其情形可以補正者，法院應定期間先命補正
    」，消費者債務清理條例第8條定有明文。又「債務人與金
    融機構協商成立者，不得聲請更生或清算。但因不可歸責於
    己之事由，致履行顯有重大困難者，不在此限」；「本條例
    施行前，債務人依金融主管機關協調成立之中華民國銀行公
    會會員辦理消費金融案件無擔保債務協商機制與金融機構成
    立之協商，準用前項之規定」，復為消費者債務清理條例第
    151條第5項、第6項所明定。
二、本件聲請意旨略以：聲請人即債務人乙○○有不能清償債務
    之情事，且其無擔保或無優先權之債務總額未逾新臺幣（下
    同）1,200萬元，復未經法院裁定開始清算程序或宣告破產
    ，前雖於民國（下同）95年8月7日與最大債權金融機構（台
    新銀行）成立債務協商，每月應償還22,818元，然因聲請人
    每月收入約32,000元，雖每月之協商金額佔收入比例高達71
    .30%，聲請人仍努力清償債務15期，惟於清償之後期，親朋
    好友皆表示無力資助聲請人，故於96年12月間迫於現實，聲
    請人以維持家庭生活為優先考量下，不得不毀諾，是聲請人
    實因不可歸責於己之事由，致履行顯有重大困難，為此，依
    消費者債務清理條例提出本件更生之聲請等語。
三、聲請人財產收支狀況：
┌──────┬────┬───────────────────────┐
│            │項  目  │金 額/價 值                                   │
├──────┼────┼───────────────────────┤
│(一)、每月收入│薪    資│97年度每月平均薪資41,212元                    │
├──────┼────┼───────────────────────┤
│(二)、每月支出│1.生活費│本院審酌我國98年度最低生活費標準為每人9,660元 │
│            ├────┼───────────────────────┤
│            │2.扶養費│參酌97年度每人免稅額82,000元計算每人每月基本生│
│            │        │活所需約6,900元：                             │
│            │        │丁○○：3,450元（由夫妻共同負擔）             │
├──────┼────┴───────────────────────┤
│(三)、每月盈餘│28,102元                                                │
├──────┼────┬───────────────────────┤
│(四)、現有財產│1.動  產│汽車一輛（出廠年份：1998年、車牌號碼：己○-6655 │
│            │        │、廠牌名稱：中華）                            │
│            ├────┼───────────────────────┤
│            │2.不動產│(1)房屋2棟：                                   │
│            │        │  門牌號碼臺南縣關廟鄉○○村○○街245巷77號 │
│            │        │  門牌號碼臺南縣下營鄉庚○村中營84號        │
│            │        │(2)土地3筆：                                   │
│            │        │  臺南縣下營鄉○○○段1165-21地號           │
│            │        │  臺南縣下營鄉○○○段1165-30地號           │
│            │        │  臺南縣下營鄉○○○段1165-38地號           │
│            ├────┴───────────────────────┤
│            │財產總額554,689元                                       │
├──────┼────────────────────────────┤
│(五)、協商金額│22,818元                                                │
└──────┴────────────────────────────┘
四、經查：
(一)、聲請人前於消費者債務清理條例施行前，依金融主管機關協
    調成立之中華民國銀行公會會員辦理消費金融案件無擔保債
    務協商機制與金融機構於95年8月7日成立協商，當時聲請人
    之無擔保債務總額為2,738,151元，每月應償還22,818元，
    聲請人自95年9月10日起開始繳款，繳款至96年12月即未再
    依約繳款，嗣後於97年1月9日毀諾，此有台新銀行97年12月
    31日台新債協97法字第70343號函在卷可考，堪信為真實。
(二)、次查，聲請人現任職於合興實業股份有限公司，97年度每月
    薪資約41,212元，此有勞保局電子閘門查詢作業被保險人投
    保資料查詢、合興實業股份有限公司（官田廠）98年1月6日
    合興實管字第980106001號函附卷可參。另參酌內政部所公
    告98年度臺灣省低收入戶最低生活費用每人每月為9,660元
    【該統計係按照政府最近一年平均每人消費支出（包括食品
    費、衣著鞋襪費、房租水電費、家居管理費、醫療保健費、
    交通通訊費、娛樂教育費及雜項支出）百分之六十訂定】。
    而債務人與金融機構之債權人成立協商後，即應本於債權契
    約，依誠實及信用之原則勉力履行之，是以，債務人在履行
    債務期間，須經歷經濟困苦之過程，其生活開銷理當予以節
    制，除應積極開源，努力勤奮工作以增加收入償還債務外，
    其生活更須儉樸，且適當控制其生活費用支出，以達成勉力
    履行債務，以符合公平正義及誠信原則，是認聲請人每月必
    要生活費用（包含食、衣、住、行、強制性保險等），依上
    開標準以每月9,660元計算，始屬合理。
(三)、復查，聲請人與配偶育有2名子女：丙○○（76年7月31日生
    ，已成年）、丁○○（80年3月2日生，未成年），此有戶籍
    謄本在卷足憑，而聲請人之長女丙○○既已成年，雖聲請人
    陳稱其因身體健康不佳曾休學靜養身體，目前復學就讀長榮
    中學，並提出臺南市私立長榮高級中學附設高級中學進修學
    校學生證為憑，惟未提出休學證明及醫療診斷證明文件以實
    其說，亦難採憑，堪認聲請人之長女丙○○應非無謀生能力
    而需由聲請人扶養；另1名未成年子女丁○○，既係依附於
    父母提供之住所共同生活，且其日常生活較為單純，是其基
    本生活費用當與成人之基本生活費用不同（如房租費、家居
    管理費、通訊費等費用項目即非年幼子女基本生活所需費用
    項目），因之未成年子女基本生活費用應參酌97年度每人免
    稅額82,000元計算每人每月基本生活所需約6,900元為適當
    。是以此計算聲請人個人及負擔未成年子女1人之每月必要
    生活費用計13,110元【計算式：9660＋（6900÷2）＝13110
    】。
(四)、再查，聲請人主張每月實際支出母親戊○○○扶養費5,000
    元，然查聲請人之母戊○○○96年度利息所得為6,027元，
    此有聲請人提出之戶籍謄本、稅務電子閘門財產所得調件明
    細表等件在卷足憑，可見聲請人之母上開存款，以當時郵局
    存款利率約年息百分1.2計算，其存款應非少數。按「受扶
    養權利者，以不能維持生活而無謀生能力者為限。前項無謀
    生能力之限制，於直系血親尊親屬，不適用之。」民法第11
    17條定有明文。又所稱「不能維持生活」，係指無財產足以
    維持生活而言，是直系血親尊親屬，如能以自己財產維持生
    活者，自無受扶養之權利」（最高法院81年度台上字第1504
    號判決意旨、72年度台上字第4792號裁判參照）。則依聲請
    人母親之財產狀況，難認其有不能維持生活而有受聲請人扶
    養之必要，是聲請人所列之母親扶養費，核非屬必要費用支
    出，應予剔除。
(五)、承上所述，則聲請人每月薪資約為41,212元，扣除聲請人每
    月必要支出後之餘額為28,102元（計算式：00000－00000＝
    28102），尚足夠履行聲請人依債務協商約定每月應償還之
    款項22,818元。
(六)、末查，聲請人固主張其每月須另負擔房貸約4,050元，因而
    不能履約等情，然查聲請人名下有坐落於臺南縣下營鄉○○
    ○段1165-21地號、1165-30地號、1165-38地號土地3筆及門
    牌號碼臺南縣關廟鄉○○村○○街245巷77號、臺南縣下營
    鄉庚○村中營84號房屋2棟等不動產，其中臺南縣下營鄉○
    ○○段1165-21地號、1165-30地號、1165-38地號土地3筆及
    門牌號碼臺南縣下營鄉庚○村中營84號房屋1棟，聲請人於
    88年11月25日以之向甲○○○保險股份有限公司借款而設定
    120 萬元之最高限額抵押權等情，有土地及建物登記公務用
    謄本附卷可憑。然而，房屋貸款於名義上雖屬債務，於實質
    上乃屬債務人藉由按期繳納貸款而逐期累積個人資產（待房
    屋貸款清償完畢，即無庸再擔憂因債權人行使抵押權拍賣房
    地致喪失房地所有權），惟債務人於經濟困頓之際，本應選
    擇適當處分其資產以減輕債務負擔，而非堅持負擔高額之房
    屋貸款及房屋稅、地價稅等非必要性支出而仍持續累積其資
    產，更不應希冀「僅盡力清償房屋貸款以保全名下房地免遭
    拍賣，並將房屋貸款列為絕對必要支出，其餘負債則均以無
    力負擔為由聲請更生及保全處分以避免房地遭其他債權人拍
    賣」。是聲請人捨變賣房地方式不為，任令自己長期持續負
    擔高額房屋貸款，自不能認其每月房屋貸款係其必要生活費
    用，亦不應計入每月必須支出之數額。
五、綜上所述，本件聲請人之聲請，並無具體事證證明其有何因
    不可歸責於己之事由，致依原協商條件履行顯有重大困難，
    則其聲請更生，應屬要件不備，依首揭條文之意旨，自應駁
    回其更生之聲請，爰裁定如主文。
中    華    民    國    98    年     2    月    11    日
              民事第一庭    法      官  曾鴻銘
上為正本係照原本作成。
如不服本裁定，應於裁定送達後10日內，以書狀向本院提出抗告
，並繳納抗告費新臺幣1千元。
中    華    民    國    98    年     2    月    11    日
                            書  記  官  盧昱蓁


司法院資訊處製作；財團法人民間司法改革基金會備份。
